【裁判字號】    98,台上,580
【裁判日期】    980212
【裁判案由】    貪污
【裁判全文】
最高法院刑事判決              九十八年度台上字第五八０號
上  訴  人  甲○○
上列上訴人因貪污案件，不服台灣高等法院台中分院中華民國九
十七年九月十八日第二審更審判決（九十六年度重上更(三)字第八
八號，起訴案號：台灣彰化地方法院檢察署九十年度偵字第四四
二四號），提起上訴，本院判決如下：
    主  文
上訴駁回。
    理  由
按刑事訴訟法第三百七十七條規定，上訴於第三審法院，非以判
決違背法令為理由，不得為之。是提起第三審上訴，應以原判決
違背法令為理由，係屬法定要件。如果上訴理由書狀並未依據卷
內訴訟資料，具體指摘原判決不適用何種法則或如何適用不當，
或所指摘原判決違法情事，顯與法律規定得為第三審上訴理由之
違法情形，不相適合時，均應認其上訴為違背法律上之程式，予
以駁回。本件上訴人甲○○上訴意旨略稱：（一）原判決主文認
上訴人犯對於職務上行為收受賄賂罪。但事實卻記載：「甲○○
知悉上開工程決標後，與施隆雄均明知該工程開標，一切依照法
令行事，廠商原無行賄官員之意圖，鎮公所承辦人員亦無收取回
扣之不正常舉止，民意代表地方人士更未施壓關切該工程，彼等
職務上就該工程之施工過程，依法應按原設計規劃，及契約內容
實施監督、驗收，及給付工程款，不得另外收取廠商契約外之給
付。」、「施隆雄雖知就上開工程，向廠商收取發包過程中應繳
款項（如投標保證金）以外之金錢係違法之事，且非鎮長與廠商
間原有合意給付之工程回扣」。但理由記載：「其雖知本件工程
得標廠商並未與鎮公所任何承辦人員有何收受回扣，或其他利益
之合意或默契，仍指示同案被告施隆雄於工程簽約前，即前往廠
商處索取（新台幣，下同）二百萬元，顯係以其對本件工程職務
上之後續施工監督、驗收及給付工程款之決定權限，要求廠商給
付賄款，此並不因楊明儒、鄒國祥於偵審中所稱該款項，究係『
回扣』、『賄款』，而影響法律上之定性」，原判決對於上訴人
之行為態樣，有主文與事實記載不一致、理由矛盾之違法。（二
）原審未認定楊明儒、鄒國祥所交付之物乃本於行賄之意思，而
原判決主文並未諭知發還被害人，亦有違誤。收受賄賂罪，應以
他人有行求賄賂之事實為前提，若他人所交付之物或不正利益並
非基於行賄之意思，則非賄賂，亦無收受賄賂之可言。由證人楊
明儒於民國九十一年三月二十八日在第一審、九十二年八月二十
五日、九十二年九月十八日在上訴審、九十四年二月二十二日在
更一審；及證人鄒國祥於九十年六月二十五日在第一審、九十二
年九月十八日在上訴審之證詞；可知其等二人付款之動機、目的
是否一致？所給付一百萬元款項是否主觀上基於行賄之意思？尚
非無疑。原審對此不查，亦未說明屬賄款之理由，有調查職責未
盡、理由不備之違法。（三）原判決採共同被告施隆雄之供述為
認定上訴人犯罪之依據。但施隆雄為證人，原審未踐行人證之調
查程序，給予上訴人詰問之機會，難認適法。又原審於九十七年
一月十日準備程序時，雖對施隆雄改以證人身分訊問並令其具結
，但並未給上訴人交互詰問之機會，訴訟程序違背法令。（四）
證人楊明儒於九十一年三月二十八日第一審；及證人鄒國祥於九
十年六月二十五日第一審之證詞，如果無訛，則鄒國祥似有意提
供政治獻金給上訴人繼續競選立委或民代使用。原判決對此有利
之證據不採又未說明理由，有調查職責未盡、理由不備之違法。
（五）原審訊問被告等「於調查局所言是否實在？」「對其他共
同被告所言有何意見？」「對證人施靜雯、黃士緯、陳俊亮、郭
獻榮、鄒國祥、楊明儒等人所言有何意見？」等事項，並未逐一
提示筆錄給被告等人，且未向上訴人等說明哪位證人與哪位被告
有關，違背刑事訴訟法第一百六十五條第一項、第一百七十三條
第一項規定云云。
惟查原判決依憑上訴人部分不利於己之自白、證人即共同被告施
隆雄不利於上訴人之部分供述、證人楊明儒、鄒國祥、余孟樺、
曾森裕、陳希德等不利於上訴人之證言，扣案永喻企業有限公司
（下稱永喻公司）C3、C4帳冊記載：八十九年四月十日入款一百
萬元（週轉金）；四月十五日記載：「4/10，收入金額，其他短
期借款1,000,000，游」 、「4/10，支出，工程付支，吉安－技
術指導費，1,000,000」 、原審更一審向彰化縣鹿港鎮公所函（
函查施隆雄自八十九年三月一日起至四月三十日，並無休、病假
紀錄）、「鹿港吉安水道龍舟競賽設施工程」契約書，「彰化縣
鹿港鎮○○○○○道龍舟競賽設施工程設計估驗書」、「彰化縣
鹿港鎮○○○○○道龍舟競賽設施工程變更設計預算書」等證據
，資以認定上訴人有原判決事實欄所記載之犯罪事實，因而撤銷
第一審關於上訴人部分不當之判決，變更起訴法條，改判論處上
訴人共同公務員，對於職務上之行為收受賄賂罪刑（處有期徒刑
柒年，褫奪公權伍年。所得財物新台幣壹佰萬元應與施隆雄連帶
追繳沒收，如全部或一部無法追繳時，以其與施隆雄之財產連帶
抵償之），已詳述其所憑之證據及理由。又綜合調查證據之結果
：(1)對於上訴人雖坦承有於八十九年四月間，在彰化縣福興鄉○
○路○段三三八號住處，收受施隆雄交付之一百萬元之款項，但
否認有收取回扣、收受賄賂或利用職務上機會詐欺等犯行，先後
辯稱：楊明儒於標到該工程並簽好合約之後，曾來找過我，告訴
我說該工程有賺錢，楊明儒知道我在政府無法編列預算作為公益
之用，他願意提供一筆政治獻金作為公益事業之用，楊明儒既願
意捐贈，我就隨他們的意思捐贈，並無收取回扣、賄賂或不法款
項之犯意，且該筆錢均用於公益事業上云云，認不可採。(2)施隆
雄於原審前審改稱：「鎮長當初並沒有告訴我那些錢是回扣，只
是要我去向他們二人拿二百萬元而已」云云，認係推諉之詞，不
足採信。(3)證人施隆雄、楊明儒、鄒國祥迭次供述之情節，雖就
商談過程之細節，因已歷時多年、記憶容有淡忘而略有差異，然
就該一百萬元現金之交付，係由施隆雄主動前去開口，幾經洽談
始達成一百萬元，並由楊明儒、鄒國祥與施隆雄約在鹿港鎮麥當
勞旁之停車場見面後交付，另由施隆雄轉交予上訴人等情，並無
二致。證人楊明儒於法務部調查局彰化縣調查站時，雖就交付款
項之地點、對象，所供稱情節前後稍有不同，證人鄒國祥亦否認
交款時，渠有在場云云，但依兩人嗣後於原審前審供稱案發經過
，佐以證人施隆雄前後相符之供詞，堪認其等所供二人一同在麥
當勞與施隆雄見面並付款乙節，應屬真實，自應以此情事為本案
認定之事實，其等核與此部分認定未符之證述，容因記憶未全，
或恐本身涉入行賄等罪名而有所保留所致，均無礙上情之認定。
(4)證人黃士緯、郭獻榮於原審前審時雖一致證稱：渠等於八十九
年端午節前，曾因事去鹿港鎮公所找鎮長甲○○，在鎮長辦公室
有看過楊明儒云云；證人黃士緯所證：伊有聽到楊明儒對鎮長說
你額外之支出還真多，我工程結束後要是有賺錢的話，會捐一點
錢出來云云；證人郭獻榮所證上訴人說剛剛離開的那個人楊明儒
要贊助我們這次活動的經費云云；查均係臨訟與上訴人串飾之詞
，尚無可採。(5)證人陳俊亮雖於原審前審到庭證稱：伊在八十九
年間曾經找過甲○○，請他樂捐建廟的錢，他說他願意捐十萬元
，但當時沒有錢，等籌到錢之後再付給伊，伊在和甲○○談話時
有人進來，伊要離開時辦公室還有二、三人，並提出廟宇照片、
存摺、感謝狀、帳簿影本等為憑，認不足據為上訴人有利之認定
。(6)證人施靜雯於原審前審審理中證稱：八十九年四月間，曾親
見上訴人叫施隆雄到鎮長辦公室，要施隆雄前向楊明儒拿取政治
獻金回來，亦曾親見楊明儒在鎮長辦公室，向鎮長說如果他的工
程有賺錢的話，就要捐一些錢給鎮長去做善事云云，查係為迴護
上訴人其證詞，不足採信；分別在判決內詳述其綜合調查證據後
如何取捨及判斷之理由。另公訴意旨略以：上訴人及共同被告楊
明儒、鄒國祥，共同基於以非法方法使廠商無法參與投標及使開
標發生不正確結果之犯意聯絡，事先就「鹿港鎮○○○○○道龍
舟競賽設施工程」之比賽浮筒規格設計為「浮筒突環最低對角拉
力作用力須為1500KGF以上」 達成共識，藉以限定國內有資格參
與投標之廠商而達限制性競爭之目的，並由楊明儒再於八十八年
十月間找尋專長係在景觀設計而非專業設計浮筒拉力強度之青境
工程顧問有限公司（下稱青境公司）協助，其負責人林大元亦為
取得鹿港鎮公所此次之工程設計費用四十餘萬元之不法利益，竟
許由楊明儒對於上開工程提供比賽浮筒工程之設計圖、預算書及
施工規範等資料，藉以訂定本件工程「浮筒突環最低對角拉力作
用力須為1500KGF以上」 之規格標準之不當限制，並於八十九年
二月下旬將上開比賽浮筒之設計圖、預算書及施工規範等資料逕
送鹿港鎮公所，鹿港鎮公所乃於八十九年三月十三日正式公告辦
理「鹿港鎮○○○道龍舟競賽設施工程」招標事宜。楊明儒並繼
而徵得珀麟公司負責人高仙珀之同意，提供珀麟公司之相關契約
文件等參與陪標，及以楊明儒擔任實際負責人之東郃公司參與陪
標，其後即由鄒國祥、楊明儒二人以永喻、珀麟、東郃三家公司
參與投標，藉以製造出此工程確有三家公司以上廠商參與競標之
假象，嗣「鹿港鎮○○○道龍舟競賽設施工程」於八十九年三月
二十九日如期在鹿港鎮公所開標，並於鹿港鎮○○○道龍舟競賽
設施工程開標會議紀錄上記載，一如預期由永喻公司以一千零五
十六萬七千三百五十三元得標，而使開標發生不正確之結果，並
足以生損害於上開公文書之正確性及鹿港鎮公所；開標後二、三
日，上訴人對於上開經辦公用工程而違背職務之行為，為收取工
程回扣之利益，指示鎮公所人員施隆雄前往與得標廠商即楊明儒
、鄒國祥二人洽談索取工程回扣事宜，幾經折衝、討價還價後，
由施隆雄代為收受轉交工程回扣款一百萬元予上訴人等情，認上
訴人另涉犯刑法第二百十六條、第二百十三條共同行使偽造公文
書罪嫌、政府採購法第八十七條第三項共同以非法方法使廠商無
法投標之罪嫌及同條項共同以非法方法使開標發生不正確結果之
罪部分。經綜合調查證據之結果，認此部分之犯罪尚屬不能證明
，以公訴意旨認此部分與本件論罪科刑部分，具有刑法修正前牽
連犯之裁判上一罪關係，不另為無罪之諭知，在判決內敘明。原
判決所為論述，核與卷證資料相符，從形式上觀察，並無違背法
令之情形。查原審於九十七年一月十日調查證據程序時，對共同
被告施隆雄改以證人身分訊問並令其具結，已於訊問後徵詢上訴
人及其選任辯護人對共同被告施隆雄之供述有何意見，上訴人及
其選任辯護人並未請求對證人施隆雄交互詰問，有該日之審判筆
錄可稽（見原審更(三)卷第六十六頁），又原審更一審時，上訴人
及其選任辯護人曾對證人施隆雄交互詰問（見原審更(一)卷第一四
三頁以後），原審亦曾就該證人施隆雄之供述證據，徵詢上訴人
及其選任辯護人有何意見，足認上訴人已有充分防禦之機會，並
無上訴意旨所指訴訟程序違背法令之情形。又對於職務上之行為
交付賄賂，行賄者雖不成立行賄罪，但被害法益為國家之權力作
用，所侵害者為國家之官箴及公務員執行公務之純正，為侵害國
家法益之犯罪，從法益保護之目的而言，行賄者仍不能認係被害
人，收賄者收受之賄賂，應予追繳沒收。而共同正犯之犯罪所得
，因係合併計算，且於全部或一部無法追繳時，應追徵其價額，
或以其財產抵償之，為避免執行時發生重複追繳情形，故各共同
正犯之間係採連帶追繳主義，應於裁判時諭知連帶追繳。本件上
訴人收受賄賂犯罪所得財物一百萬元，原判決依貪污治罪條例第
十條規定，諭知與施隆雄予以連帶追繳沒收，如全部或一部無法
追繳時，以其與施隆雄之財產連帶抵償之，於法並無不合，上訴
意旨此部分指摘，尚嫌無據。次按認事採證、證據之取捨及證據
證明力之判斷，俱屬事實審法院之職權，苟無違背證據法則，自
不能指為違法。又供述證據前後雖有差異或矛盾，事實審法院非
不可本於經驗及論理法則，斟酌其他情形，作合理之比較，定其
取捨，其就供述證據之一部，認為真實者，予以採取，亦非法則
所不許。因之，證人供述之證據前後縱有差異，事實審法院依憑
證人前後之供述證據，斟酌其他證據，本於經驗法則與論理法則
，取其認為真實之一部，作為判斷之證據，自屬合法，不能謂所
認與供述證據之部分不符，即指判決有證據上理由矛盾之違法。
本件原審綜合上訴人部分不利於己之自白、證人施隆雄、楊明儒
、鄒國祥、余孟樺、曾森裕、陳希德、黃士緯、郭獻榮、陳俊亮
、施靜雯等人先後之供述，斟酌其他證據，認定上訴人有本件罪
行；對於上訴人之辯解，認不足採；證人施隆雄、楊明儒、鄒國
祥等人前後不一之供述，以何者為可採何者為不可採；證人黃士
緯、郭獻榮、陳俊亮、施靜雯等人之證言，或為迴護上訴人之詞
，或不足為上訴人有利之認定；已分別在判決內詳述其認事採證
、證據取捨及判斷之理由，核與證據法則並無違背，為其職權之
適法行使，揆之上開說明，自不能指為違法。其餘上訴意旨所指
各節，或為單純事實之爭執，或不影響全部犯罪事實之認定而可
認於原判決之主旨有影響，或原審已加審酌屬原審得本於職權裁
量之事項，已於判決內詳述其認事採證及證據取捨、判斷之理由
，為其職權之適法行使，上訴意旨徒憑己意任意指摘原判決違背
法令，核與法律規定得為第三審上訴理由之違法情形不相適合，
應認其上訴違背法律上之程式，予以駁回。
據上論結，應依刑事訴訟法第三百九十五條前段，判決如主文。
中    華    民    國  九十八  年    二    月   十二   日
                      最高法院刑事第二庭
                          審判長法官  莊  登  照
                                法官  黃  一  鑫
                                法官  陳  世  淙
                                法官  許  錦  印
                                法官  蔡  彩  貞
      本件正本證明與原本無異
                                      書  記  官
中    華    民    國  九十八  年    二    月   十七   日
                                                      Ｅ


司法院資訊處製作；財團法人民間司法改革基金會備份。
